ACORDAO-COMPLETO-2531805

ACÓRDÃO 4812/2022 ATA 29/2022 - PRIMEIRA CÂMARA

VISTOS, relatados e discutidos estes autos de Tomada de Contas Especial instaurada pela Secretaria Especial do Desenvolvimento Social, em desfavor do Sr. Jaymirton Diogenes Cavalcante, ex-prefeito do Município de Potiretama/CE, em razão da não comprovação da regular aplicação dos recursos recebidos por meio do Fundo Nacional de Assistência Social, no exercício de 2007,
ACORDAM os Ministros do Tribunal de Contas da União, reunidos em sessão da 1ª Câmara, ante as razões expostas pelo Relator, em:
9.1. considerar revel o Sr. Jaymirton Diogenes Cavalcante (CPF XXX.856.033-XX) , para todos os efeitos, dando-se prosseguimento ao processo, com fulcro no art. 12, § 3º, da Lei 8.443/1992;
9.2. julgar irregulares as contas do Sr. Jaymirton Diogenes Cavalcante (CPF XXX.856.033-XX) , com fundamento nos arts. 1º, inciso I, 16, inciso III, alíneas "b" e "c", 19 e 23, inciso III, da Lei 8.443/1992, condenando-o ao pagamento das quantias a seguir especificadas, fixando-lhe o prazo de quinze dias, a contar da notificação, para que comprove, perante o Tribunal (art. 214, inciso III, alínea "a", do Regimento Interno) , o recolhimento da dívida aos cofres do Fundo Nacional de Assistência Social, atualizada monetariamente e acrescida dos juros de mora calculados a partir das datas discriminadas até a data do efetivo recolhimento, na forma prevista na legislação em vigor:
	Data de ocorrência
	Valor histórico (R$) 

	23/11/2007
	4.500,00

	17/12/2007
	4.500,00

	28/12/2007
	4.500,00

	12/2/2007
	2.210,00

	22/2/2007
	2.210,00

	7/3/2007
	2.210,00

	5/4/2007
	2.210,00

	9/5/2007
	2.210,00

	8/6/2007
	2.210,00

	10/7/2007
	2.210,00

	13/8/2007
	2.210,00

	1/10/2007
	2.210,00

	17/10/2007
	2.210,00

	5/11/2007
	2.210,00

	18/12/2007
	2.210,00

	19/12/2007
	2.210,00

	25/1/2007
	200,00

	8/2/2007
	150,00

	19/3/2007
	150,00

	19/4/2007
	150,00

	17/5/2007
	150,00

	15/6/2007
	250,00

	9/7/2007
	275,00

	13/8/2007
	175,00

	14/9/2007
	200,00

	10/10/2007
	200,00

	16/1/2007
	1.740,00

	12/2/2007
	1.740,00

	19/3/2007
	1.740,00

	19/4/2007
	1.720,00

	14/5/2007
	1.740,00

	12/6/2007
	1.740,00

	9/7/2007
	1.740,00

	13/8/2007
	1.720,00

	12/9/2007
	1.720,00

	10/10/2007
	1.740,00

	6/11/2007
	1.740,00

	18/12/2007
	1.680,00

	28/12/2007
	1.720,00

	16/1/2007
	4.500,00

	9/2/2007
	4.500,00

	7/3/2007
	4.500,00

	5/4/2007
	4.500,00

	8/5/2007
	4.500,00

	8/6/2007
	4.500,00

	10/7/2007
	4.500,00

	15/8/2007
	4.500,00

	25/9/2007
	4.500,00

	11/10/2007
	4.500,00

9.3. autorizar, desde logo, nos termos do art. 28, inciso II, da Lei 8.443/1992, a cobrança judicial das dívidas caso não atendidas as notificações; 
9.4. enviar cópia deste acórdão ao responsável e à Secretaria Especial do Desenvolvimento Social, para ciência; bem como à Procuradoria da República no Estado do Ceará, nos termos do § 3º do art. 16 da Lei 8.443/1992, para adoção das medidas que entender cabíveis.

Tomada de Contas Especial instaurada pela Secretaria Especial do Desenvolvimento Social, em razão da não comprovação da regular aplicação dos recursos recebidos por meio do Fundo Nacional de Assistência Social, no exercício de 2007

Primeira Câmara

Município de Potiretama/CE.

3. Responsável: Jaymirton Diogenes Cavalcante (CPF XXX.856.033-XX).

13.1. Ministros presentes: Walton Alencar Rodrigues (Presidente) e Benjamin Zymler.
13.2. Ministro-Substituto convocado: Marcos Bemquerer Costa.
13.3. Ministros-Substitutos presentes: Augusto Sherman Cavalcanti (Relator) e Weder de Oliveira.

AUGUSTO SHERMAN

Adoto, como parte do relatório, a instrução elaborada no âmbito da Secretaria de Controle Externo de Tomada de Contas Especial, que contou com a anuência dos dirigentes da unidade técnica (peças 57-59) :
"INTRODUÇÃO
1.	Cuidam os autos de tomada de contas especial instaurada por Secretaria Especial do Desenvolvimento Social, em desfavor de Jaymirton Diogenes Cavalcante (CPF: XXX.856.033-XX) , em razão de não comprovação da regular aplicação dos recursos repassados pela União, por meio do Fundo Nacional de Assistência Social, ao município de Potiretama - CE, no exercício de 2007.
HISTÓRICO
2.	Em 18/1/2018, com fundamento na IN/TCU 71/2012, alterada pela IN/TCU 76/2016 e DN/TCU 155/2016, o dirigente da instituição Secretaria Especial do Desenvolvimento Social autorizou a instauração da tomada de contas especial (peça 28) . O processo foi registrado no sistema e-TCE com o número 2942/2019.
3.	O fundamento para a instauração da Tomada de Contas Especial, conforme consignado na matriz de responsabilização elaborada pelo tomador de contas, foi a constatação da seguinte irregularidade: 
Em razão do não atendimento integral das notificações, da não comprovação da boa e regular aplicação dos recursos, falta do encaminhamento de toda documentação de Prestação de Contas dos recursos e ausência do parecer do CMAS para execução dos Programas de Proteção Social Básica e Especial.
4.	O responsável arrolado na fase interna foi devidamente comunicado e, diante da ausência de justificativas suficientes para elidir a irregularidade e da não devolução dos recursos, instaurou-se a tomada de contas especial.
5.	No relatório (peça 36) , o tomador de contas concluiu que o prejuízo importaria no valor original de R$ 111.610,00, imputando-se a responsabilidade a Jaymirton Diogenes Cavalcante, Prefeito Municipal, no período de 1/1/2005 a 31/12/2008, na condição de gestor dos recursos. 
6.	Em 9/6/2020, a Controladoria-Geral da União emitiu o relatório de auditoria (peça 38) , em concordância com o relatório do tomador de contas. O certificado de auditoria e o parecer do dirigente do órgão de controle interno concluíram pela irregularidade das presentes contas (peças 39 e 40) .
7.	Em 19/6/2020, o ministro responsável pela área atestou haver tomado conhecimento das conclusões contidas no relatório e certificado de auditoria, bem como do parecer conclusivo do dirigente do órgão de controle interno, manifestando-se pela irregularidade das contas, e determinou o encaminhamento do processo ao Tribunal de Contas da União (peça 41) .
8.	Na instrução inicial (peça 45) , analisando-se os documentos nos autos, concluiu-se pela necessidade de realização de citação para a seguinte irregularidade: 
8.1.		Irregularidade 1: ausência dos documentos comprobatórios da despesa de programa do FNAS.
8.1.1.	Evidências da irregularidade: documentos técnicos presentes nas peças 11, 20 e 27.
8.1.2.	Normas infringidas: Art. 37, caput c/c o  70, parágrafo único, da Constituição Federal de 1988; art. 93, do Decreto-lei 200/1967; arts. 66 e 145 do Decreto 93.872/1986; e arts. 9º, 10, § 2º, e 11 da Portaria MDS 459/2005.
8.2.		Débitos relacionados ao responsável Jaymirton Diogenes Cavalcante (CPF: XXX.856.033-XX) :
                      TRIBUNAL DE CONTAS DA UNIÃO	TC Processo 022.721/2020-7
	Data de ocorrência
	Valor histórico (R$) 

	23/11/2007
	4.500,00

	17/12/2007
	4.500,00

	28/12/2007
	4.500,00

	12/2/2007
	2.210,00

	22/2/2007
	2.210,00

	7/3/2007
	2.210,00

	5/4/2007
	2.210,00

	9/5/2007
	2.210,00

	8/6/2007
	2.210,00

	10/7/2007
	2.210,00

	13/8/2007
	2.210,00

	1/10/2007
	2.210,00

	17/10/2007
	2.210,00

	5/11/2007
	2.210,00

	18/12/2007
	2.210,00

	19/12/2007
	2.210,00

	25/1/2007
	200,00

	8/2/2007
	150,00

	19/3/2007
	150,00

	19/4/2007
	150,00

	17/5/2007
	150,00

	15/6/2007
	250,00

	9/7/2007
	275,00

	13/8/2007
	175,00

	14/9/2007
	200,00

	10/10/2007
	200,00

	16/1/2007
	1.740,00

	12/2/2007
	1.740,00

	19/3/2007
	1.740,00

	19/4/2007
	1.720,00

	14/5/2007
	1.740,00

	12/6/2007
	1.740,00

	9/7/2007
	1.740,00

	13/8/2007
	1.720,00

	12/9/2007
	1.720,00

	10/10/2007
	1.740,00

	6/11/2007
	1.740,00

	18/12/2007
	1.680,00

	28/12/2007
	1.720,00

	16/1/2007
	4.500,00

	9/2/2007
	4.500,00

	7/3/2007
	4.500,00

	5/4/2007
	4.500,00

	8/5/2007
	4.500,00

	8/6/2007
	4.500,00

	10/7/2007
	4.500,00

	15/8/2007
	4.500,00

	25/9/2007
	4.500,00

	11/10/2007
	4.500,00

8.2.1.	Cofre credor: Fundo Nacional de Assistência Social.
8.2.2.	Responsável: Jaymirton Diogenes Cavalcante (CPF: XXX.856.033-XX) .
8.2.2.1.	Conduta: deixar de apresentar documentos comprobatórios das despesas realizadas com recursos repassados para a execução de programa do FNAS.
8.2.2.2.	Nexo de causalidade: a não comprovação das despesas realizadas impediu a comprovação da regular aplicação dos recursos federais repassados no âmbito do instrumento em questão, resultando em presunção de dano ao erário.
8.2.2.3.	Culpabilidade: não há excludentes de ilicitude, de culpabilidade e de punibilidade; é razoável supor que o responsável tinha consciência da ilicitude de sua conduta; era exigível conduta diversa da praticada, qual seja, apresentar a documentação comprobatória das despesas realizadas necessária à comprovação da regular aplicação dos recursos federais repassados, conforme estabelecido nas normas aplicáveis. 
9.	Encaminhamento: citação.
10.	Em cumprimento ao pronunciamento da unidade (peça 47) , foi efetuada citação do responsável, nos moldes adiante:
 Jaymirton Diogenes Cavalcante - promovida a citação do responsável, conforme delineado adiante:
	Comunicação: Ofício 26751/2021 - Seproc (peça 49) 
Data da Expedição: 9/6/2021
Data da Ciência: não houve (Não procurado) (peça 50) 
Observação: Ofício enviado para o endereço do responsável, conforme pesquisa na base de dados no sistema da Receita Federal, custodiada pelo TCU (48) .
	
	Comunicação: Ofício 53526/2021 - Seproc (peça 53) 
Data da Expedição: 22/9/2021
Data da Ciência: 21/10/2021 (peça 54) 
Nome Recebedor:  Jaineide Cava
Observação: Ofício enviado para o endereço do responsável, conforme pesquisa na base de dados no sistema da Receita Federal, custodiada pelo TCU (peça 51) .
Fim do prazo para a defesa: 5/11/2021
	
	Comunicação: Ofício 53527/2021 - Seproc (peça 52) 
Data da Expedição: 22/9/2021
Data da Ciência: não houve (Não procurado) (peça 55) 
Observação: Ofício enviado para o endereço do responsável, conforme pesquisa na base de dados no sistema do Renach, custodiada pelo TCU (51) .
	
11.	Conforme Despacho de Conclusão das Comunicações Processuais (peça 56) , as providências inerentes às comunicações processuais foram concluídas. 
12.	Transcorrido o prazo regimental, o responsável Jaymirton Diogenes Cavalcante permaneceu silente, devendo ser considerado revel, nos termos do art. 12, § 3º, da Lei 8.443/1992.
ANÁLISE DOS PRESSUPOSTOS DE PROCEDIBILIDADE DA IN/TCU 71/2012
Avaliação de Viabilidade do Exercício do Contraditório e Ampla Defesa
13.	Verifica-se que não houve o transcurso de mais de dez anos desde o fato gerador sem que tenha havido a notificação do responsável pela autoridade administrativa federal competente (art. 6º, inciso II, c/c art. 19 da IN/TCU 71/2012, modificada pela IN/TCU 76/2016) , uma vez que o fato gerador da irregularidade sancionada ocorreu no período de 16/1/2007 a 28/12/2007, e o responsável foi notificado sobre a irregularidade pela autoridade administrativa competente conforme abaixo:
13.1.1. Jaymirton Diogenes Cavalcante, por meio do ofício acostado à peça 16, recebido em 27/7/2016, conforme AR (peça 17) .
Valor de Constituição da TCE 	
Verifica-se, ainda, que o valor atualizado do débito apurado (sem juros) em 1/1/2017 é de R$ 199.773,20, portanto superior ao limite mínimo de R$ 100.000,00, na forma estabelecida nos arts. 6º, inciso I, e 19 da IN/TCU 71/2012, modificada pela IN/TCU 76/2016. 
OUTROS PROCESSOS/DÉBITOS NOS SISTEMAS DO TCU COM OS MESMOS RESPONSÁVEIS
15.	Informa-se que foi encontrado processo no Tribunal com o mesmo responsável:
	Responsável
	Processos

	Jaymirton Diogenes Cavalcante
	Processo 010.149/2005-1 [TCE, encerrado, 'TCE CONTRA A SENHORA MARIA LIOZA DA SILVA, EX-PREFEITA MUNICIPAL DE POTIRETAMA - CE - OMISSÃO NO DEVER DE PRESTAR CONTAS - CONVÊNIO 1651/97 - PR-23034.004974/2004-11 MEC']
Processo 030.565/2010-3 [TCE, encerrado, 'TOMADA DE CONTAS ESPECIAL DA PREFEITURA MUNICIPAL DE POTIRETAMA - CE, CONVÊNIO 1410/2005-FUNASA-MS - PR-25140.001389/2009-83 ']
Processo 004.866/2012-6 [CBEX, encerrado, 'COBRANÇA EXECUTIVA DE MULTA ORIGINÁRIA DO (S) AC (S) AC-10.603-39/2011-2C, REFERENTE AO TC Processo 030.565/2010-3']
Processo 009.405/2013-5 [TCE, encerrado, 'TCE CONTRA O SENHOR JAYMIRTON DIOGENES CAVALCANTE, EX-PREFEITO MUNICIPAL DE POTIRETAMA/CE, EM RAZÃO DA IMPUGNAÇÃO PARCIAL DAS DESPESAS REALIZADAS COM OS RECURSOS DO CONVÊNIO Nº 2872/2005-FUNASA, SIAFI Nº 558479, PROCESSO 25140.005901/2009-61. OFÍCIO Nº 452/2013-AECI/GM/MS']
Processo 006.431/2012-7 [CBEX, encerrado, 'COBRANÇA EXECUTIVA DE DÉBITO ORIGINÁRIA DO (S) AC (S) AC-10.603-39/2011-2C, REFERENTE AO TC Processo 030.565/2010-3']

16.	Informa-se que foi encontrado débito imputável aos responsáveis no banco de débitos existente no sistema e-TCE:
	Responsável
	Débitos inferiores

	Jaymirton Diogenes Cavalcante
	385/2020 (R$ 3.261,86) - Dano inferior ao limite de instauração da TCE cadastrado

17.	A tomada de contas especial está, assim, devidamente constituída e em condição de ser instruída.
EXAME TÉCNICO
Da validade das notificações:
18.	Preliminarmente, cumpre tecer breves considerações sobre a forma como são realizadas as comunicações processuais no TCU. A esse respeito, destacam-se o art. 179, do Regimento Interno do TCU (Resolução 155, de 4/12/2002) e o art. 4º, inciso III, § 1º, da Resolução TCU 170, de 30 de junho de 2004, in verbis:
Art. 179. A citação, a audiência ou a notificação, bem como a comunicação de diligência, farse-ão:
I - mediante ciência da parte, efetivada por servidor designado, por meio eletrônico, fac-símile, telegrama ou qualquer outra forma, desde que fique confirmada inequivocamente a entrega da comunicação ao destinatário;
II - mediante carta registrada, com aviso de recebimento que comprove a entrega no endereço do destinatário;
III - por edital publicado no Diário Oficial da União, quando o seu destinatário não for localizado
 (...) 
Art. 3º As comunicações serão dirigidas ao responsável, ou ao interessado, ou ao dirigente de órgão ou entidade, ou ao representante legal ou ao procurador constituído nos autos, com poderes expressos no mandato para esse fim, por meio de:
I - correio eletrônico, fac-símile ou telegrama;
II - servidor designado;
III - carta registrada, com aviso de recebimento;
IV - edital publicado no Diário Oficial da União, quando o seu destinatário não for localizado, nas hipóteses em que seja necessário o exercício de defesa.
Art. 4º. Consideram-se entregues as comunicações:
I - efetivadas conforme disposto nos incisos I e II do artigo anterior, mediante confirmação da ciência do destinatário;
II - realizadas na forma prevista no inciso III do artigo anterior, com o retorno do aviso de recebimento, entregue comprovadamente no endereço do destinatário;
III - na data de publicação do edital no Diário Oficial da União, quando realizadas na forma prevista no inciso IV do artigo anterior.
§ 1º O endereço do destinatário deverá ser previamente confirmado mediante consulta aos sistemas disponíveis ao Tribunal ou a outros meios de informação, a qual deverá ser juntada ao respectivo processo.
 (...) 
19.	Bem se vê, portanto, que a validade da citação via postal não depende de que o aviso de recebimento seja assinado pelo próprio destinatário da comunicação, o que dispensa, no caso em tela, a entrega do AR em 'mãos próprias'. A exigência da norma é no sentido de o Tribunal verificar se a correspondência foi entregue no endereço correto, residindo aqui a necessidade de certeza inequívoca. 
20.	Não é outra a orientação da jurisprudência do TCU, conforme se verifica dos julgados a seguir transcritos:
São válidas as comunicações processuais entregues, mediante carta registrada, no endereço correto do responsável, não havendo necessidade de que o recebimento seja feito por ele próprio (Acórdão 3648/2013-TCU-Segunda Câmara, Relator Min. José Jorge) ;
É prescindível a entrega pessoal das comunicações pelo TCU, razão pela qual não há necessidade de que o aviso de recebimento seja assinado pelo próprio destinatário. Entregandose a correspondência no endereço correto do destinatário, presume-se o recebimento da citação. (Acórdão 1019/2008-TCU-Plenário, Relator Min. Benjamin Zymler) ;
As comunicações do TCU, inclusive as citações, deverão ser realizadas mediante Aviso de Recebimento - AR, via Empresa Brasileira de Correios e Telégrafos, bastando para sua validade que se demonstre que a correspondência foi entregue no endereço correto. (Acórdão 1526/2007-TCU-Plenário, Relator Min. Aroldo Cedraz) .
21.	A validade do critério de comunicação processual do TCU foi referendada pelo Supremo Tribunal Federal, nos termos do julgamento do MS-AgR 25.816/DF, por meio do qual se afirmou a desnecessidade da ciência pessoal do interessado, entendendo-se suficiente a comprovação da entrega do 'AR' no endereço do destinatário:
Ementa: agravo regimental. Mandado de segurança. Desnecessidade de intimação pessoal das decisões do tribunal de contas da união. art. 179 do regimento interno do TCU. Intimação do ato impugnado por carta registrada, iniciado o prazo do art. 18 da lei nº 1.533/51 da data constante do aviso de recebimento. Decadência reconhecida. Agravo improvido.
O envio de carta registrada com aviso de recebimento está expressamente enumerado entre os meios de comunicação de que dispõe o Tribunal de Contas da União para proceder às suas intimações.
O inciso II do art. 179 do Regimento Interno do TCU é claro ao exigir apenas a comprovação da entrega no endereço do destinatário, bastando o aviso de recebimento simples. 
Da revelia do responsável Jaymirton Diogenes Cavalcante
22.	No caso vertente, a citação do responsável (Jaymirton Diogenes Cavalcante) se deu em endereços provenientes de pesquisas de endereços realizadas pelo TCU (vide parágrafos acima) , porquanto, devido ao insucesso de realizar a citação em endereços constantes na base de dados da Receita custodiada pelo TCU, buscou-se a notificação em endereços provenientes das bases de dados públicas custodiadas pelo TCU (TSE e Renach) e das bases de dados do próprio TCU. A entrega dos ofícios citatórios nesses endereços ficou comprovada conforme detalhamento a seguir:
22.1.	Jaymirton Diogenes Cavalcante, ofício 53526/2021 - Seproc (peça 53) , origem no sistema da Receita Federal, conforme AR de peça 54.
23.	Nos processos do TCU, a revelia não leva à presunção de que seriam verdadeiras todas as imputações levantadas contra os responsáveis, diferentemente do que ocorre no processo civil, em que a revelia do réu opera a presunção da verdade dos fatos narrados pelo autor (Acórdão 1009/2018-TCU-Plenário, Relator Min. Bruno Dantas; 2369/2013 - TCU - Plenário, Relator Min. Benjamin Zymler e 2449/2013 - TCU - Plenário, Relator Min. Benjamin Zymler) . Dessa forma, a avaliação da responsabilidade do agente não pode prescindir da prova existente no processo ou para ele carreada. 
24.	Ao não apresentar sua defesa, o responsável deixou de produzir prova da regular aplicação dos recursos sob sua responsabilidade, em afronta às normas que impõem aos gestores públicos a obrigação legal de, sempre que demandados pelos órgãos de controle, apresentar os documentos que demonstrem a correta utilização das verbas públicas, a exemplo do contido no art. 93 do Decreto-Lei 200/1967: 'Quem quer que utilize dinheiros públicos terá de justificar seu bom e regular emprego na conformidade das leis, regulamentos e normas emanadas das autoridades administrativas competentes.' 
25.	Mesmo as alegações de defesa não sendo apresentadas, considerando o princípio da verdade real que rege esta Corte, procurou-se buscar, em manifestações do responsável na fase interna desta Tomada de Contas Especial, se havia algum argumento que pudesse ser aproveitado a seu favor. 
26.	Os argumentos apresentados na fase interna (peças 7 e 18) não elidem as irregularidades apontadas.
27.	Em se tratando de processo em que a parte interessada não se manifestou acerca das irregularidades imputadas, não há elementos para que se possa efetivamente aferir e reconhecer a ocorrência de boa-fé na conduta do responsável, podendo este Tribunal, desde logo, proferir o julgamento de mérito pela irregularidade das contas, conforme os termos dos §§ 2º e 6º do art. 202 do Regimento Interno do TCU. (Acórdão 2064/2011-TCU-Primeira Câmara (relator Min. Ubiratan Aguiar) , 6.182/2011-TCU-1ª Câmara (relator Min. Weber de Oliveira) , 4.072/2010-TCU-1ª Câmara (Relator Min. Valmir Campelo) , 1.189/2009-TCU-1ª Câmara (Relator Min. Marcos Bemquerer) , 731/2008-TCU-Plenário (Relator Min. Aroldo Cedraz) .
28.	Dessa forma, o responsável Jaymirton Diogenes Cavalcante deve ser considerado revel, nos termos do art. 12, § 3º, da Lei 8.443/1992, devendo as contas serem julgadas irregulares, condenando-o ao débito apurado.
Prescrição da Pretensão Punitiva
29.	Vale ressaltar que a pretensão punitiva do TCU, conforme Acórdão 1441/2016-TCU-Plenário, Relator Min. Benjamin Zymler, que uniformizou a jurisprudência acerca dessa questão, subordina-se ao prazo geral de prescrição indicado no art. 205 do Código Civil, que é de dez anos, contado da data de ocorrência da irregularidade sancionada, nos termos do art. 189 do Código Civil, sendo este prazo interrompido pelo ato que ordenar a citação, a audiência ou a oitiva do responsável.
30.	No caso em exame, ocorreu a prescrição, uma vez que a irregularidade sancionada ocorreu no período de 16/1/2007 a 28/12/2007, e o ato de ordenação da citação ocorreu em 20/5/2021.
CONCLUSÃO
31.	Em face da análise promovida na seção 'Exame Técnico', verifica-se que o responsável Jaymirton Diogenes Cavalcante não logrou comprovar a boa e regular aplicação dos recursos, instado a se manifestar, optou pelo silêncio, configurando a revelia, nos termos do § 3º, do art. 12, da Lei 8.443/1992. Ademais, inexistem nos autos elementos que demonstrem a boa-fé do responsável ou a ocorrência de outras excludentes de culpabilidade.
32.	Verifica-se também que houve a prescrição da pretensão punitiva, conforme análise já realizada.
33.	Tendo em vista que não constam dos autos elementos que permitam reconhecer a boa-fé do responsável, sugere-se que as suas contas sejam julgadas irregulares, nos termos do art. 202, § 6º, do Regimento Interno do TCU, com a imputação do débito atualizado monetariamente e acrescido de juros de mora, nos termos do art. 202, § 1º do Regimento Interno do TCU, descontado o valor eventualmente recolhido.
34.	Por fim, como não houve elementos que pudessem modificar o entendimento acerca das irregularidades em apuração, mantém-se a matriz de responsabilização presente na peça 44.
PROPOSTA DE ENCAMINHAMENTO
35.	Diante do exposto, submetemos os autos à consideração superior, propondo ao Tribunal:
considerar revel o responsável Jaymirton Diogenes Cavalcante (CPF: XXX.856.033-XX) , para todos os efeitos, dando-se prosseguimento ao processo, com fulcro no art. 12, § 3º, da Lei 8.443/1992; 
julgar irregulares, nos termos dos arts. 1º, inciso I, 16, inciso III, alíneas b e c, da Lei 8.443/1992, c/c os arts. 19 e 23, inciso III, da mesma Lei, as contas do responsável Jaymirton Diogenes Cavalcante (CPF: XXX.856.033-XX) , condenando-o ao pagamento das importâncias a seguir especificadas, atualizadas monetariamente e acrescidas dos juros de mora, calculadas a partir das datas discriminadas até a data da efetiva quitação do débito, fixando-lhe o prazo de quinze dias, para que comprove, perante o Tribunal, o recolhimento das referidas quantias aos cofres do Fundo Nacional de Assistência Social, nos termos do art. 23, inciso III, alínea 'a', da citada lei, c/c o art. 214, inciso III, alínea 'a', do Regimento Interno do TCU.  
Débitos relacionados ao responsável Jaymirton Diogenes Cavalcante (CPF: XXX.856.033-XX) :

	Data de ocorrência
	Valor histórico (R$) 

	23/11/2007
	4.500,00

	17/12/2007
	4.500,00

	28/12/2007
	4.500,00

	12/2/2007
	2.210,00

	22/2/2007
	2.210,00

	7/3/2007
	2.210,00

	5/4/2007
	2.210,00

	9/5/2007
	2.210,00

	8/6/2007
	2.210,00

	10/7/2007
	2.210,00

	13/8/2007
	2.210,00

	1/10/2007
	2.210,00

	17/10/2007
	2.210,00

	5/11/2007
	2.210,00

	18/12/2007
	2.210,00

	19/12/2007
	2.210,00

	25/1/2007
	200,00

	8/2/2007
	150,00

	19/3/2007
	150,00

	19/4/2007
	150,00

	17/5/2007
	150,00

	15/6/2007
	250,00

	9/7/2007
	275,00

	13/8/2007
	175,00

	14/9/2007
	200,00

	10/10/2007
	200,00

	16/1/2007
	1.740,00

	12/2/2007
	1.740,00

	19/3/2007
	1.740,00

	19/4/2007
	1.720,00

	14/5/2007
	1.740,00

	12/6/2007
	1.740,00

	9/7/2007
	1.740,00

	13/8/2007
	1.720,00

	12/9/2007
	1.720,00

	10/10/2007
	1.740,00

	6/11/2007
	1.740,00

	18/12/2007
	1.680,00

	28/12/2007
	1.720,00

	16/1/2007
	4.500,00

	9/2/2007
	4.500,00

	7/3/2007
	4.500,00

	5/4/2007
	4.500,00

	8/5/2007
	4.500,00

	8/6/2007
	4.500,00

	10/7/2007
	4.500,00

	15/8/2007
	4.500,00

	25/9/2007
	4.500,00

	11/10/2007
	4.500,00

Valor atualizado do débito (com juros) em 31/1/2022: R$ 385.031,88.
	autorizar, desde logo, a cobrança judicial das dívidas, caso não atendida a notificação, na forma do disposto no art. 28, inciso II, da Lei 8.443/1992;
autorizar também, desde logo, se requerido, com fundamento no art. 26, da Lei 8.443, de 1992, c/c o art. 217, §§ 1º e 2º do Regimento Interno do TCU, o parcelamento das dívidas em até 36 parcelas, incidindo, sobre cada parcela, corrigida monetariamente, os correspondentes acréscimos legais, fixando-lhe o prazo de quinze dias, a contar do recebimento da notificação, para comprovar, perante o Tribunal, o recolhimento da primeira parcela, e de trinta dias, a contar da parcela anterior, para comprovar os recolhimentos das demais parcelas, devendo incidir, sobre cada valor mensal, atualizado monetariamente, os juros de mora devidos, no caso do débito, na forma prevista na legislação em vigor, alertando o responsável de que a falta de comprovação do recolhimento de qualquer parcela importará o vencimento antecipado do saldo devedor, nos termos do § 2º do art. 217 do Regimento Interno deste Tribunal; 
enviar cópia do Acórdão a ser prolatado à Procuradoria da República no Estado do Ceará, nos termos do § 3º do art. 16 da Lei 8.443/1992, c/c o § 7º do art. 209 do Regimento Interno do TCU, para adoção das medidas cabíveis; e
enviar cópia do Acórdão que vier a ser proferido ao Secretaria Especial do Desenvolvimento Social e ao responsável, para ciência;
informar à Procuradoria da República no Estado do Ceará, ao Secretaria Especial do Desenvolvimento Social e ao responsável que a presente deliberação, acompanhada do Relatório e do Voto que a fundamenta, está disponível para a consulta no endereço www.tcu.gov.br/acordaos, além de esclarecer que, caso requerido, o TCU poderá fornecer sem custos as correspondentes cópias, de forma impressa; e
informar à Procuradoria da República no Estado de Ceará que, nos termos do parágrafo único do art. 62 da Resolução TCU 259/2014, os procuradores e membros do Ministério Público credenciados nesta Corte podem acessar os presentes autos de forma eletrônica e automática, ressalvados apenas os casos de eventuais peças classificadas como sigilosas, as quais requerem solicitação formal."
2.	O MP/TCU, representado pelo Procurador Marinus Eduardo De Vries Marsico, diverge da unidade técnica quanto ao exame da prescrição, manifestando-se nos seguintes termos (peça 60) :
	"Em exame tomada de contas especial instaurada por Secretaria Especial do Desenvolvimento Social em desfavor de Jaymirton Diogenes Cavalcante, ante a não comprovação da regular aplicação dos recursos repassados pelo Fundo Nacional de Assistência Social ao município de Potiretama - CE, no exercício de 2007.
	A unidade técnica, em sua última manifestação (peça 57) , sugeriu o reconhecimento da prescrição da pretensão punitiva e o julgamento pela irregularidade das contas, com a condenação ao pagamento do débito apurado. 
	Com a devida vênia, deixamos de acompanhar o encaminhamento sugerido. 
	Em relação às premissas que devem orientar a análise da prescrição, após a tese firmada pelo Supremo Tribunal Federal no RE n.º 636.886 (Tema 899 da repercussão geral) e os diversos julgados que se seguiram, este representante do Ministério Público de Contas tem defendido que seja adotado o regime previsto na Lei n.º 9.873/1999 como solução adequada para regular a prescrição para a atuação do Tribunal, aplicando-se o mesmo marco normativo para as pretensões punitiva e de ressarcimento do dano ao erário.
	Considerando tal diretriz, verificamos que não houve, no caso em tela, a superação do prazo geral quinquenal previsto no art. 1.º, caput, da Lei n.º 9.873/1999. Não obstante, foi ultrapassado o triênio ao qual se refere o §1.º do art. 1.º do mesmo diploma legal (prescrição intercorrente) . Ao verificarmos os fatos de natureza interruptiva previstos na Lei n.º 9.873/1999, identificamos no caso concreto a ocorrência de lapso temporal de aproximadamente 7 anos e 6 meses entre a prestação de esclarecimentos pelo Conselho Municipal de Assistência Social (Ofício 002/2009, peça 7) , em 16/1/2009, e a Nota Técnica n. 1305/2016, de 6/7/2016 (peça 11) . Nesse interregno, houve o transcurso de mais de três anos sem que houvesse, aparentemente, qualquer movimentação processual a caracterizar a ocorrência da previsão contida no art. 1.º, §1.º da Lei n.º 9.873/1999. 
	Ressalte-se que a comprovação da existência de ato inequívoco para a apuração do fato (inciso II do art. 2.º da Lei n.º 9.873/1999) se dá por meio de expedientes relevantes, que devem integrar o processo de TCE, de modo que sua ausência nos autos indica inexistir, na presente tomada de contas especial, a ocorrência de quaisquer dos fatos que levam à suspensão/interrupção na contagem do prazo prescricional.
	Diante do exposto, com as devidas vênias por divergir da Unidade Técnica, manifestamo-nos no sentido de que o Tribunal delibere, em caráter definitivo, pela ocorrência da prescrição da pretensão ressarcitória e punitiva, na forma do art. 487, inciso II, do Código de Processo Civil, arquivando-se o presente feito, com fundamento no art. 169, inciso III, do Regimento Interno do TCU."
	
	É o Relatório.

não há.

Procurador Marinus Eduardo De Vries Marsico.

TOMADA DE CONTAS ESPECIAL. NÃO COMPROVAÇÃO DA REGULAR APLICAÇÃO DOS RECURSOS REPASSADOS POR MEIO DO FUNDO NACIONAL DE ASSISTÊNCIA SOCIAL. CITAÇÃO DO EX-PREFEITO. REVELIA. CONTAS IRREGULARES. DÉBITO. PRESCRIÇÃO DA PRETENSÃO PUNITIVA.

TOMADA DE CONTAS ESPECIAL (TCE)

Secretaria de Controle Externo de Tomada de Contas Especial (SecexTCE).

Em exame tomada de contas especial instaurada pela Secretaria Especial do Desenvolvimento Social contra o Sr. Jaymirton Diogenes Cavalcante, ex-prefeito do Município de Potiretama/CE, em face da não comprovação da regular aplicação dos recursos repassados por meio do Fundo Nacional de Assistência Social (FNAS) , no exercício de 2007.
No âmbito do Tribunal, a SecexTCE promoveu a citação do responsável, em decorrência da ausência dos documentos comprobatórios das despesas realizadas, no montante R$ 111.610,00.
O ex-prefeito não apresentou defesa.
Analisados os elementos constantes dos autos, a unidade técnica entendeu que não elidem a irregularidade apontada.
Nesse sentido, a proposta (peça 57) é de considerar o Sr. Jaymirton Diogenes Cavalcante revel, julgar irregulares suas contas e condená-lo ao débito apontado, sem aplicação de multa, tendo em vista que houve a prescrição da pretensão punitiva, conforme Acórdão 1441/2016-TCU-Plenário, uma vez que a irregularidade sancionada ocorreu no período de 16/1/2007 a 28/12/2007, e o ato de ordenação da citação em 20/5/2021.
O Ministério Público junto ao TCU divergiu do encaminhamento oferecido, manifestando-se "no sentido de que o Tribunal delibere, em caráter definitivo, pela ocorrência da prescrição da pretensão ressarcitória e punitiva, na forma do art. 487, inciso II, do Código de Processo Civil, arquivando-se o presente feito, com fundamento no art. 169, inciso III, do Regimento Interno do TCU" (peça 60) . 
O entendimento defendido pelo Procurador Marinus Eduardo De Vries Marsico é de que seja adotado o regime previsto na Lei 9.873/1999 como solução adequada para regular a prescrição para a atuação do Tribunal, aplicando-se o mesmo marco normativo para as pretensões punitiva e de ressarcimento do dano ao erário. No caso concreto, não teria ocorrido a superação do prazo geral quinquenal previsto no art. 1º, caput, da Lei 9.873/1999, no entanto, teria sido ultrapassado o triênio ao qual se refere o §1º do art. 1º do mesmo diploma legal (prescrição intercorrente) .
Com as devidas vênias do Representante do Parquet, anuo integralmente ao encaminhamento proposto de forma uniforme pela SecexTCE, de modo que adoto sua análise como parte das minhas razões de decidir.
No que se refere à prescrição ressarcitória, destaco, mais uma vez, o entendimento majoritário desta Corte, refletido no seguinte trecho do voto do Ministro Walton Alencar Rodrigues, que fundamentou o Acórdão 459/2022-TCU-Plenário:
"Até que o Tribunal aprove projeto normativo com regulamentação da temática da prescrição, defendo seja mantido o entendimento consolidado nesta Corte de Contas quanto à imprescritibilidade das ações de reparação de dano ao Erário, com base no Enunciado 282 da Súmula de Jurisprudência do TCU, bem como a prescrição decenal da pretensão punitiva, prevista no artigo 205 do Código Civil, segundo as diretrizes aprovadas pelo Acórdão 1441/2016-TCU-Plenário."
Naquela oportunidade, também decidiu o Tribunal:
"9.8. ordenar à Secretaria-Geral de Controle Externo (Segecex) a formação de grupo técnico de trabalho para que, em processo apartado, apresente a este Plenário projeto de normativo que discipline, de forma completa e detalhada, o tema da prescrição da pretensão ressarcitória e da prescrição da pretensão punitiva no âmbito do controle externo, tendo por base jurisprudência predominante do Supremo Tribunal Federal, adequando-a às especificidades das diversas formas de atuação do Tribunal de Contas da União, devendo incluir, no estudo que fundamentará o projeto de normativo, avaliação do impacto das teses prescricionais discutidas sobre as responsabilidades e danos apurados nos processos em andamento no Tribunal, sobretudo os mais sensíveis, relevantes e de elevada materialidade."
Observa-se, portanto, que a tese ainda vigente - enquanto não aprovada orientação diversa sobre a matéria, por normativo a ser deliberado em Plenário, e após os devidos estudos - é pela imprescritibilidade das ações de ressarcimento, baseado no disposto na Súmula TCU 282.
Assim, em homenagem ao princípio do Colegiado, continuo a seguir a jurisprudência unânime nesta Corte de Contas no sentido da imprescritibilidade das ações de ressarcimento ao Erário, nos termos da Súmula TCU 282.
Por outro lado, também em sintonia com o posicionamento majoritário do Tribunal, cabe reconhecer a ocorrência da prescrição da pretensão punitiva, conforme análise realizada pela unidade técnica com amparo no Acórdão 1441/2016-TCU-Plenário, que uniformizou a jurisprudência a respeito.
Em relação ao mérito, manifesto-me de acordo, pelos seus próprios fundamentos, com o pronunciamento da SecexTCE pela irregularidade das contas e consequente condenação ao ressarcimento do débito apurado nesta TCE.
Como visto, o ofício de notificação foi recebido no endereço constante da base de dados da Receita Federal (peças 51 e 54) . Passado o prazo sem a apresentação de alegações de defesa e sem o recolhimento do débito imputado, cabe considerar o responsável revel, nos termos do art. 12, § 3º, da Lei 8.443/1992, dando-se prosseguimento aos autos.
Consoante jurisprudência pacífica desta Corte, compete ao gestor dos recursos prestar contas da integralidade das verbas federais recebidas, cabendo-lhe o ônus da prova quanto à boa e regular aplicação dos valores que lhe foram confiados. 
Os elementos constantes dos autos não são suficientes para afastar a conduta irregular de não apresentar documentos comprobatórios das despesas realizadas com recursos repassados para a execução de programa do FNAS.
Assim, remanesce a responsabilidade do Sr. Jaymirton Diogenes Cavalcante, que deve ter suas contas julgadas irregulares, com fundamento no art. 16, inciso III, alíneas "b" e "c", da Lei 8.443/1992, com condenação ao ressarcimento do valor imputado, sem aplicação de multa em face da prescrição da pretensão punitiva. 
Apropriado, ainda, consoante art. 16, § 3º, da Lei 8.443/92, c/c o § 7º do art. 209 do RI/TCU, dar ciência da deliberação à Procuradoria da República no Estado do Ceará para adoção das medidas que considere cabíveis.
Por fim, deixo de acolher a proposta de autorizar o parcelamento da dívida, por entender que essa medida somente deve ser adotada mediante solicitação da parte.
	Ante o exposto, manifesto-me por que o Tribunal aprove o acórdão que ora submeto à apreciação deste Colegiado.
TCU, Sala das Sessões, em 23 de agosto de 2022.
AUGUSTO SHERMAN CAVALCANTI 
Relator